臺灣高雄地方法院刑事判決　　　　　　　　　　　　九十一年度易緝字第二五三號
　　公　訴　人　臺灣高雄地方法院檢察署檢察官
　　被　　　告　乙○○
右列被告因詐欺等案件，經檢察官提起公訴（九十年度偵字第一六五四○號），本院
判決如左：
    主  文
乙○○共同連續意圖為自己不法之所有，以詐術使人將本人之物交付，處有期徒刑壹
年捌月。
    事  實
一、乙○○前於民國八十七年間，因違反醫師法案件，經本院以八十七年易字第五五
    六四號判決有期徒刑一年二月，緩刑四年確定，現於緩刑期中，竟不知悛悔。
二、乙○○僅具有藥劑生之資格，並未具有合格醫師資格，不得擅自執行醫療業務行
    為，竟與具有醫師資格之鄺燦堅（業經本院於九十一年十月十一日判決有期徒刑
    一年五月，緩刑四年），詎二人基於共同基於意圖為自己不法所有及偽造文書之
    概括犯意之聯絡，先由乙○○在位於高雄縣大寮鄉○○○路五三七號開設「冠福
    診所」，並與鄺燦堅約定，自民國八十八年六月一日起（起訴書誤載於十二月二
    日起）於迄於九十年四月間，以每月新台幣十二萬元之代價，由鄺燦堅將其醫師
    執照提供予乙○○所開之冠福診所使用，及由鄺燦堅擔任該診所之掛名負責人（
    負責醫師），並由鄺燦堅出名與中央健康保險局（下稱中央健保局）簽訂「全民
    健康保險特約醫事服務機構合約」做為全民健康保險（下稱全民健保）之特約診
    所，而由乙○○與鄺燦堅二人（看診期間為星期一至星期六、上午八時至十二時
    、中午二時至六時、晚上七時至九時三十分、星期日休診）共同執行醫療業務。
    隨即自八十八年六月一日起至九十年四月間止，雖鄺燦堅與乙○○二人均在診療
    室內，惟均由不具備醫師資格之乙○○佯為醫師，先後多次為病患吳孟儒、鐘林
    秀碧、謝正熙、楊繡穗、鄭運鴻、薛登元、張簡金條、蔡幸美、林素貞、李林秀
    枝等不特定之病患看診，從事問診、打針、配藥、清洗鼻子，並開立處方等醫療
    行為而擅自執行醫療業務，且彼等明知該等病患並非由鄺燦堅看診處方，仍由乙
    ○○在該等病患之診療紀錄單上蓋用「醫師鄺燦堅」之印章，以鄺燦堅名義連續
    將此等不實事實登載於業務上做成之診療紀錄單上，並以該等不實之診療紀錄按
    月向中央健保局申領醫療給付，以此詐術使中央健保局陷於錯誤，誤以為該等部
    分係由具備合法醫師資格者看診，而陸續支付如附表所示由無醫師資格之乙○○
    看診之醫療給付約共新台幣一萬四千二百四十八元之金額，足以生損害於中央健
    保局對於醫療給付核發作業及審查之正確性及投保大眾之權益。嗣經中央健保局
    高屏分局於九十年五月二日至同月八日先後派員查訪冠福診所之前開病患，而得
    知上情。
二、案經中央健康保險局函請台灣高雄地方法院檢察署檢察官偵查起訴。
    理  由
一、訊據被告乙○○固坦承開設冠福診所，且並無醫師之資格，僅有藥劑生之資格，
    然矢口否認有何前開詐欺等犯行，辯稱：伊並未幫病患看診，診所有請鄺燦堅擔
    任醫師，伊僅是坐在旁邊打電腦，且幫忙翻譯、量體溫、血壓，以致病人誤會為
    是伊在看病，且病人楊繡穗所看診時間已經很久，故證人楊繡穗應不記得看診情
    形云云。
二、經查：
（一）右揭有關冠福診所之病患吳孟儒因鼻子過敏由祖母賴秋花帶領、病患鐘林秀碧
      因鼻子過敏、病患鄭運鴻因感冒及咳嗽、病患張簡金條因鼻子及皮膚過敏等症
      狀、病患蔡幸美因感冒、喉嚨痛、病患楊繡穗因皮膚方面疾病、病患林素真因
      感冒及皮膚病等症狀，病患李林秀枝因富貴手、病患謝正熙因鼻子過敏、病患
      薛登元及張家興均因皮膚過敏等症狀先後前往冠福診所進行診療，進行診療時
      被告鄺燦堅及饒先拿二人均在診療室內，但問診、開立處方、打針、清鼻子等
      均由被告乙○○為之等情，業據證人賴秋花、鐘林秀碧、謝正熙、楊繡穗、鄭
      運鴻、薛登元、張簡金條、蔡幸美、林素真及李林秀枝分別於中央健保局訪查
      時，及在本院調查中分別指證綦詳，並有指認單九幀、問診病歷表十一份在卷
      足稽，至於被告乙○○於檢察官偵查中提出前開證人鄭運鴻、薛登元、張簡金
      條、蔡幸美、鐘林秀碧、謝正熙、賴秋花、楊繡穗、張家興等人所出具記載：
      前往冠福診所看病，均是由外省籍之老醫師（即被告鄺燦堅）看診，並開立處
      方，年輕醫師（即被告饒先拿）在旁僅是打電腦列印資料至藥局後，再由被告
      饒先拿包藥給病患，或因被告鄺燦堅之口音較重，而由被告乙○○在旁翻譯成
      台語，以及於中央鍵保局派員查訪時，因記憶有些模糊，導致回答錯誤等內容
      之證明書共九紙在卷可按，然查，前開證人即書立前開證明書之證人分別在庭
    證述明確，即證人賴秋花證稱：此份證明書是被告乙○○拿給伊叫伊簽名，因
      伊未讀書不識字，故不知所簽名之內容為何，證人即病患鄭運鴻之妻莫冬梅指
      證：此份證明書是被告乙○○持至伊家請伊先生簽名，因伊先生不會寫字，故
      由伊簽鄭運鴻之名義，而該份證明內容伊也看不懂，被告乙○○僅表是伊先生
      層至診所看過病就教伊簽名等語，證人張簡金條陳稱：被告乙○○打電話給伊
      請伊到診所，並拿此張叫伊簽名，被告乙○○並未說明簽這個是什麼，伊亦未
      看該證明書之內容等語，證人蔡幸美、薛登元及張家興等人均證稱：該證明書
      是伊所簽，因年輕醫師（即被告乙○○）找伊到診所後，並拿出一份其他人寫
      過之證明書要伊照抄一遍，伊並不知內容為何，要證明何事等語，證人鐘林秀
      碧指陳：該證明書是被告乙○○到伊家後拿一份讓伊抄，內容為何伊亦不知，
      證人楊繡穗證稱：被告乙○○至伊家拿一份證明書叫伊照抄，因伊怕被告乙○
      ○找伊家人麻煩才照抄等語，證人謝正熙指證：被告乙○○找伊去診所，要求
      伊寫這份內容證明書，伊當時不同意，被告乙○○不斷求伊，並拿出許多份證
      明書給伊看，伊想應該沒有問題，才抄寫證明書，實際上從頭到尾都是被告乙
      ○○替伊看診並清鼻子等語，足認前開證明書均係被告乙○○事後請證人所書
      立，內容為被告乙○○事前所擬，亦不實在，不足為被告鄺燦堅有利之認定。
      另證人賴秋花、吳孟儒、蔡幸美、鐘林秀碧、李林秀枝等人於本院調查時分別
      更易前詞，證稱是由被告鄺燦堅進行診療，被告乙○○在旁幫打電腦或說明被
      告鄺燦堅所述內容等語，惟查，前開證人賴秋花、蔡幸美、鐘林秀碧、李林秀
      枝等人均稱，於中央健康保險局之人員訪查時，渠等所述均屬實在，但前開證
      人並無法解釋先後所述不一是何因，且證人蔡幸美復稱：當時看診時，二位醫
      師均坐在一起，被告乙○○及鄺燦堅二人均有開口問伊哪裡不舒服，被告乙○
      ○並有在打電腦等語，證人鐘林秀碧亦陳：看診時被告乙○○是坐旁邊，伊不
      知在做何事等語，證人李林秀枝另稱：伊看診時，被告乙○○亦坐在旁邊二人
      都向伊表示有富貴手，需要打針等語，足認前開證人於本院調查時改稱僅被告
      鄺燦堅看診等語顯有疑義，更何況前開證人所罹疾病僅為過敏或富貴手之慢性
      病，何需二位醫師同時進行診療，再者，前開證人賴秋花、蔡幸美、鐘林秀碧
      、李林秀枝等人均有簽寫證明書，但對於證明書之內容均表示不知情，顯見證
      人吳孟儒、賴秋花、蔡幸美、鐘林秀碧及李林秀花前開所述並不實在，而係迴
      護被告二人之詞，並不足採。
（二）復查，「冠福診所」係由被告乙○○所成立，並以被告鄺燦堅擔任負責醫師辦
      理開業登記，並於八十八年六月二十三日與中央健康保險局訂立特約醫事服務
      機構合約，作為全民健保特約醫院之醫療機構等事實，有合約書、全民健康保
      險特約診所基本資料表、同意書、全民健康保險特約醫事服務機構合約、醫師
      執照、高縣衛所字第一六九八號醫療機構開業執照等資料各一份附卷足憑。
（三）且被告鄺燦堅先辯稱：冠福診所是伊於八十八年八月間所成立，並僱請乙○○
      擔任藥劑生，負責保管藥品，及行政事物，診所內均是由伊為病患看病，並開
      立處方簽，而被告乙○○在旁僅是打電腦，被告乙○○並未替病患看病等語（
      見本院九十一年五月七日訊問筆錄）；復改稱：「冠福診所」是被告乙○○所
      開立，伊僅是出開業執照及醫師執照，並為病患看病，每月固定向被告乙○○
      領取十二萬元薪資，其餘所賺均屬被告乙○○所得，伊並不知被告乙○○會為
    病患看病，伊並未如此指示被告乙○○為病患看診，另伊在時均由伊為病人看
      病，但因伊之鄉音很重，被告乙○○會坐在旁邊幫忙翻譯，以致病人會誤會是
      被告乙○○在看診等語（見本院九十一年五月七日訊問筆錄及九月二十五日審
      理筆錄）；且被告鄺燦堅為民國十五年七月五日出生，即於八十九年間已達七
      十四歲之高齡，雖有醫師資格，但因年邁體衰，且有高血壓及心衰竭等疾病，
      有關被告鄺燦堅之年籍資料附於本院卷足憑，復有長庚紀念醫院九十年十月二
      十一日開立之診但證明書一紙在卷可佐，是被告鄺燦堅如何具有充沛體力與能
      力執行星期一至星期六，早上八點起至晚間九點半之醫療職務，是被告鄺燦堅
      所稱所有病人均由其診斷云云，顯與常理不合，不足採信。顯見冠福診所之醫
      療業務，係由被告乙○○為之，被告乙○○僱用被告鄺燦堅，僅係利用其醫師
      執照，及開業執照，並請被告鄺燦堅坐在診療室內，製造被告鄺燦堅行醫之假
      象，藉以應付衛生行政機關之視察，並掩護被告乙○○施行醫療行為等情足堪
      認定。
（四）又被告乙○○就前開證人即病患吳孟儒、鐘林秀碧、謝正熙、楊繡穗、張家興
      、鄭運鴻、薛登元、張簡金條、蔡幸美、林素真及李林秀枝等人，於八十九年
      至九十年四月間先後至冠福診所由被告乙○○診療後，並據以製作門診病歷資
      料，並以之向中央健康保險局申報並請領醫療費用，其中因證人張簡金條僅得
      確認八十九年十二月間至九十年一月間（二月）均是由被告乙○○看診，其餘
      均不復記憶，故僅認被告二人此部分所詐得之款項為一千一百零四元（２５１
      ＋２５１＋３０１＋３０１＝１１０４元），證人林素貞僅得以確認為被告鄺
      燦堅看診次數為二次，其餘均由被告乙○○看診，此部分被告二人所詐得之款
      項為（0000－000＝１４７５）；證人蔡幸美所得確認僅有九十年三月
      五日係由被告乙○○看診，之前看診均無法確實指出何人看診，故此部分，僅
      認被告二人向中央健康保險局詐得之金額為：三百零一元；證人李林秀枝於八
      十九年十二月二日起至九十年二月十九日間，前往冠福診所看診，中央健康保
      險局核付金額為二千六百七十九元部分，另證人鄭運鴻、李林秀枝部分因無法
      確實分辨出各次診療究由被告鄺燦堅或乙○○看診，故為被告乙○○利益衡量
      ，是此部分被告二人向中央健康保險局所請領金額均不列入，據上說明，被告
      二人向中央健康保險局所詐得之金額共為：一萬四千二百四十八元，此亦有前
      開病患之醫事機構保險對象就醫期間歸戶資料共十一份在卷可憑。
（五）至於證人即「冠福診所」護士甲○○在庭證稱：伊應徵時是被告乙○○為伊面
      試，伊在冠福診所負責掛號，伊並不需要跟診，僅偶爾進入診療室內遞病例，
      診療室內並無其他護士，僅有被告鄺燦堅及乙○○二人，伊不記得被告鄺燦間
      是否有請假，及被告乙○○在診療室內有無替病人看病，及有無提供病人意見
      等情伊不清楚等語，且證人甲○○並陳稱上班時間係從早上八點至下午六點，
      顯見，證人甲○○對於晚間看診情形亦不清楚，是證人甲○○所述診所內星期
      一致星期六，早上八點至晚上十點均僅有被告鄺燦堅一人看診云云，顯為個人
      意見，並不足採，是尚難遽以證人甲○○部分所述為有利於被告之認定，附此
      說明。
（六）綜前說明，足認被告乙○○前開所辯均係事後飾卸之詞，不足採信，本件事證
      明確，被告乙○○之犯行明確洵堪認定。
三、查被告乙○○並無醫師資格卻實際從事醫療工作，係從事醫療業務之人，（修正
    前）醫師法第二十八條第一項前段之犯罪，以未具有合法醫師資格為犯罪構成要
    件之一，並非因身分或其他特定關係而成立之犯罪。被告鄺燦堅雖具有合法醫師
    資格，然與未具合法醫師資格之被告乙○○共同實施犯罪，彼此間有犯意之聯絡
    及行為之分擔，均應成立醫師法第二十八條第一項之共同正犯。又被告乙○○行
    為後，醫師法第二十八條已於九十一年一月十六日修正公布，將法定刑由一年以
    上三年以下有期徒刑，得併科一萬元以上五萬元以下之罰金，提高為六個月以上
    五年以下有期徒刑，得併科新臺幣三十萬元以上一百五十萬元以下罰金，相比較
    之下，以修正前規定刑度較輕，有利於被告，自應適用修正前之醫師法第二十八
    條第一項前段論斷。又執行醫療業務而收取醫療費用，惟具醫師資格者始得為之
    ，無醫師資格而擅自執行醫療業務，其收取醫療費用縱有對價關係，究屬違法之
    行為，且其醫療品質不能與有醫師資格者相比，既為法之所禁而仍為之，即難謂
    無不法所有之意圖，此在付費之保險機構或病患不知執行醫療業務者無醫師資格
    之情形尤為明顯，若病患知之而仍前往就診，並自願付費，亦屬是否因陷於錯誤
    而給付醫療費用之問題，而非被告有無不法所有意圖之問題。本件以被告乙○○
    以具有醫師資格之被告鄺燦堅名義與中央健保局簽約，則僅被告鄺燦堅有為健康
    保險之被保險人看診之權利與義務，亦僅由被告鄺燦堅為被保險人看診，始得向
    健保局請領醫療給付。茲被告鄺燦堅與被告乙○○二人共謀，由被告乙○○為病
    患看診，卻以被告鄺燦堅之名義申請醫療給付，自屬詐術，並使中央健康保險局
    健保不察而如數給付，已合乎詐欺罪之構成要件。被告乙○○製作病患就診之紀
    錄，即於冠福診所門診病歷表上記載病患係由被告鄺燦堅看診，是以病患實際上
    係由被告乙○○看診，仍於上開文書虛偽記載看診之醫師為被告鄺燦堅，顯係明
    知為不實之事項，而登載於業務上作成之文書，並足以生損害於中央健保局（全
    體被保險人），此種不實之登載，不論是由被告二人共同或單獨為之，均論以業
    務登載不實罪責，被告二人並以此業務上登載不實之文書向中央健保局申請醫療
    給付，即犯刑法第二百十六條、第二百十五條行使業務登載不實之偽造文書罪，
    先後多次所為，時間緊接，手法相同，觸犯犯罪構成要件相同之罪名，為連續犯
    ，以一罪論。其登載不實事項之低度行為應為行使之高度行為所吸收，不另論罪
    。被告二人所犯前開三罪間，分別具有方法結果之牽連關係，依刑法第五十五條
    後段之規定，應從一重之詐欺取財罪處斷。爰審酌被告乙○○前於八十七年間因
    違反醫師法案件，經本院判決有期徒刑一年二月，緩刑四年，原寄被告乙○○係
    一時失慮而罹刑章，且知教訓，故為緩刑之宣告，然被告乙○○卻不知惕勵，為
    圖個人私利，明知其僅具藥劑生之資格並未受嚴格醫學專業訓練，借用醫師執照
    而執行醫療業務之行為，嚴重危害民眾生命、健康安全，並罔顧國家推行全民健
    康保險之困難與財務負擔之沉重，侵害政府維護國民健康之美意，且犯後猶一再
    飾詞否認，顯見毫無悔意等一切情狀，量處如主文所示之刑。
據上論斷，應依刑事訴訟法第二百九十九條第一項前段，修正前醫師法第二十八條第
一項前段，刑法第十一條前段、第二條第一項但書、第二十八條、第五十六條、第三
百三十九條第一項、第二百十六條、第二百十五條、第五十五條，罰金罰鍰提高標準
條例第一條前段，判決如主文。
本案經檢察官洪期榮到庭執行職務。
中      華      民      國    九十一    年     十二     月      六      日
                        臺灣高雄地方法院刑事第四庭
                            法    官  程客琳
右正本證明與原本無異。
如不服本判決，應於判決送達後十日內，向本院提出上訴狀。
                             書 記官    梁瑜玲
中    華    民    國      九十一      年      十二      月      十      日
【附表】
┌──┬─────┬────────────────┬─────────┐
│編號│ 病患姓名 │就    診    日    期            │詐取金額（新台幣）│
├──┼─────┼────────────────┼─────────┤
│一  │  吳孟儒  │民國九十年二月十日、十三日、十九│三千元            │
│    │          │日、二十六日、三月三日、十五日、│                  │
│    │          │二十一日、二十六日、四月四日、十│                  │
│    │          │七日                            │                  │
├──┼─────┼────────────────┼─────────┤
│二  │ 鐘林秀碧 │民國九十年三月二十日、二十六日、│一千二百零四元    │
│    │          │四月四日、十二日                │                  │
├──┼─────┼────────────────┼─────────┤
│三  │ 謝正熙   │民國九十年三月六日及十二日      │六百零二元        │
├──┼─────┼────────────────┼─────────┤
│四  │ 楊繡穗   │民國八十九年十二月二日、八日、十│一千一百九十四元  │
│    │          │五日及二十三日                  │                  │
├──┼─────┼────────────────┼─────────┤
│五  │ 張家興   │民國八十九年十二月二日八日十五日│一千一百九十四元  │
│    │          │、二十三日                      │                  │
├──┼─────┼────────────────┼─────────┤
│六  │ 鄭運鴻   │民國九十年二月十日、十二日、十六│核付金額：二千七百│
│    │          │日、十九日、三月十日、十四日、十│四十八元，惟證人無│
│    │          │九日及二十三日                  │法明確確認各該次係│
│    │          │                                │由何被告看診，故均│
│    │          │                                │不列入            │
├──┼─────┼────────────────┼─────────┤
│七  │ 薛登元   │民國八十九年十一月二十一日、二十│四千一百七十四元  │
│    │          │四日二十七日、三十日、十二月四日│                  │
│    │          │、九十年二月二十三日、三月三日、│                  │
│    │          │六日、九日、十二日、二十日、二十│                  │
│    │          │六日、二十九日、四月二日        │                  │
├──┼─────┼────────────────┼─────────┤
│八  │ 張簡金條 │八十九年一月二十日、二月十四日、│核付金額為四千二百│
│    │          │十七日、三月十九日、二十九日、五│零五元，惟證人僅得│
│    │          │月十七日、六月七日、十三日、九月│指認八十九年十二月│
│    │          │一日、八日、十一月三十日、十二月│至九十年二月間均有│
│    │          │六日、九日、九十年二月十二日及十│被告饒先拿看診，故│
│    │          │九日                            │所詐得之金額為一千│
│    │          ││一百零四元        │
├──┼─────┼────────────────┼─────────┤
│九  │ 蔡幸美   │八十九年一月十六日、二十日、五月│核付金額一千七百六│
│    │          │二日、六月三十日、九十年一月二十│十六元，僅得確認九│
│    │          │二日、三月五日                  │十年三月五日為被告│
│    │          │                                │饒先拿看診，其餘無│
│    │          │                                │法確記，故僅以三百│
│    │          │                                │零一元計算詐得金額│
├──┼─────┼────────────────┼─────────┤
│十  │ 林素真   │八十九年一月二十四日、二月一日、│一千四百七十五元，│
│    │          │三月二十一日、四月三日、五月十五│惟其中二次係由被告│
│    │          │日、九十年三月七日及十日        │鄺燦堅看診則需扣除│
│    │          │                                │六百零二元，故詐得│
│    │          │                                │金額為一千四百七十│
│    │      │                                │五元              │
├──┼─────┼────────────────┼─────────┤
│十  │ 林秀枝   │八十九年十二月二日、五日、九日、│核付金額二千六百七│
│一  │          │十五日、二十二日、二十七日、九十│十九元，因證人林秀│
│    │          │年一月三日、二十五日、二月十九日│枝無法明確指出由被│
│    │          │                                │告饒先拿看診時間，│
│    │          │                                │故此金額不予記入。│
│    │          │                                │                  │
├──┼─────┴────────────────┴─────────┤
│合計│一萬四千二百四十八元                                            │
│    │                                                                │
└──┴────────────────────────────────┘
【附錄本案論罪科刑法條全文】
修正前醫師法第二十八條：
未取得合法醫師資格，擅自執行醫療業務者，處一年以上三年以下有期徒刑，得併科
一萬元以上五萬元以下罰金，其所使用之藥械沒收之。
但合於左列情形之一者，不在此限：
一、在中央衛生主管機關認可之醫院，於醫師指導下實習之國內醫學院、校學生或畢
    業生。
二、在醫療機構於醫師指示下之護士、助產士或其他醫事人員。
三、合於第十一條第一項但書規定者。
四、臨時施行急救者。
犯前項之罪因而致人傷害或死亡者，應依刑法加重其至二分之一，並負損害賠償之責
。
刑法第二百十五條：
從事業務之人，明知為不實之事項，而登載於其業務上作成之文書，足以生損害於公
眾或他人者，處三年以下有期徒刑、拘役或五百元以下罰金。
刑法第二百十六條：
行使第二百十條至第二百十五條之文書者，依偽造、變造文書或登載不實事項或使登
載不實事項之規定處斷。
刑法第三百三十九條第一項：
意圖為自己或第三人不法之所有，以詐術使人將本人或第三人之物交付者，處五年以
下有期徒刑、拘役或科或併科一千元以下罰金。
以前項方法得財產上不法之利益或使第三人得之者亦同。
前二項之未遂犯罰之。
